【裁判字號】    99,台上,2892
【裁判日期】    990513
【裁判案由】    殺人等罪
【裁判全文】
最高法院刑事判決            九十九年度台上字第二八九二號
上  訴  人  乙○○
選任辯護人  林亦書律師
上  訴  人  甲○○
選任辯護人  涂惠民律師
上列上訴人等因殺人等罪案件，不服台灣高等法院中華民國九十
九年一月十九日第二審判決（九十八年度上重訴字第四五號，起
訴案號：台灣台北地方法院檢察署九十七年度偵字第一四六五八
號、九十七年度偵緝字第一六五七號），提起上訴，本院判決如
下：
    主  文
原判決撤銷，發回台灣高等法院。
    理  由
本件原判決維持第一審關於論處上訴人乙○○共同殺人（處無期
徒刑，併為相關從刑之諭知）；又共同遺棄屍體（處有期徒刑一
年六月），上訴人甲○○共同殺人（累犯，處有期徒刑十八年，
併為相關從刑之諭知），又共同遺棄屍體（累犯，處有期徒刑一
年十月）各罪刑之判決，駁回乙○○、甲○○在第二審之上訴，
固非無見。
惟查：（一）、原判決採用甲○○於民國九十七年七月十日第四
次及第五次警詢時之供述為乙○○論罪之依據（見原判決第十二
頁第十七行至第十三頁第五行）。關於證據能力之說明，原判決
於理由壹之七說明：其餘援引之下列證據資料（包含供述證據、
文書證據等），並無證據證明係公務員違背法定程序所取得。公
訴人、上訴人等及其選任辯護人於原審審判程序之言詞辯論終結
，均同意作為證據使用，經審認結果，尚無顯有不可信之情況與
不得作為證據之情形，審酌上開證據資料製作時之情況，尚無違
法不當及證明力明顯過低之瑕疵，認為以之作為證據應屬適當，
是依刑事訴訟法第一百五十九條之五規定，均認有證據能力等語
（見原判決第九頁第一七至二四行）。然乙○○於第一審即否認
甲○○於九十七年七月十日第四次及第五次警詢時之供述有證據
能力（見第一審卷一第一一０、一一一、一三０頁）。而依卷證
資料，乙○○及其原審選任辯護人於原審審理時，亦未表示同意
以上開審判外陳述為證據使用。原判決上開論述與卷證不符。（
二）、判決不問其為如何之種類，均須敘述理由，所謂理由，即
說明判決主文所由構成之根據，如未為記載，或主文與事實不相
符合，或記載前後抵觸，或一部不載理由，或主文與理由衝突，
均為判決不載理由，或所載理由矛盾，其判決當然違背法令。原
判決理由先敘述：甲○○、乙○○就共謀殺害被害人張浚原、共
同遺棄屍體之所為，均係犯刑法第二百七十一條第一項之殺人罪
、同法第二百四十七條第一項之遺棄屍體罪。又刑法部分條文於
九十四年二月二日修正公布，九十五年七月一日施行。其第五十
五條規定之牽連犯廢除後，對於目前實務上以牽連犯予以處理之
案例，依立法理由之說明，在適用上，得視其具體情形，分別論
以想像競合犯或數罪併罰，予以處斷。是原經評價為牽連犯之案
件，如其二行為間具有行為局部之同一性，或其行為著手實行階
段可認為同一者，得認與一行為觸犯數罪名之要件相侔，而改評
價為想像競合犯。至於不可認為一行為者，若依實質競合予以併
罰，不無刑罰過度評價，依社會通念，並不符合刑罰公平原則，
當亦難以一行為一罪論處。於此，倘所發生之數個犯罪行為，在
犯罪之性質上，或依吾人日常生活經驗之見解上，其前後行為，
在形態上雖屬分別獨立，但從同一法益之侵害性而言，因具一定
程度之關連性，可認為一方吸收他方之犯罪行為，遂置他方於不
論，較為適當，應可依吸收犯理論，認屬實質上一罪關係，而僅
包括的論以一罪。則上訴人二人共同基於殺人之犯意聯絡，先邀
約被害人見面，於被害人上車後由甲○○手持美工刀壓放對準被
害人脖子喉嚨處，致使被害人不敢反抗、掙扎之妨害自由行為與
上訴人二人共同殺害被害人之殺人等犯行間，具有行為局部之同
一性，且其行為著手實行階段可認為同一，屬一行為觸犯數罪名
，應為想像競合犯等語。認二者關係為想像競合犯關係。卻又敘
述：妨害自由與殺人二行為間，其前後行為雖分別獨立，惟自同
一法益之侵害性而言，因具有一定程度之關聯性，可依吸收犯理
論，認屬實質上一罪，而僅包括的論以殺人一罪等語。復認係實
質上一罪關係，理由之敘述前後矛盾。（三）、判決所載之事實
與理由，相互牴觸者，即屬判決理由矛盾，依刑事訴訟法第三百
七十九條第十四款之規定，其判決當然為違背法令。原判決事實
欄二記載乙○○係從事不動產仲介經營者，惟因營運不善，急需
資金週轉，遂於九十五年間陸續持客票向從事裱畫工作友人張浚
原票貼借貸現金新台幣（下同）八百萬元許，惟張浚原現金不足
，乃輾轉向摰友于百齡借得八百萬元，並知告于百齡此八百萬元
係乙○○應急需用，于百齡取得上開客票乃交付八百萬元予張浚
原後，張浚原立即將八百萬元交付乙○○週轉，之後，乙○○無
力還款並持客票欲再向張浚原票貼借貸現金，斯時，張浚原偕同
乙○○至于百齡住處，介紹乙○○認識于百齡，再由乙○○陸續
向于百齡借貸八百萬元，惟于百齡向張浚原催討上開八百萬元債
務，張浚原乃續向乙○○追討，惟乙○○仍無力償還，張浚原乃
告知于百齡上情，並徵得于百齡同意受讓上開張浚原對乙○○八
百萬元之債權移轉，職是，乙○○積欠于百齡總計有一千六百萬
元等語（見原判決第二頁第十至二四行）。然理由內卻引用證人
蔡水土於第一審具結證述：我認識乙○○，是有一次在于百齡那
裡認識的。乙○○跟張浚原間有九百多萬元的債務，不過很複雜
，乙○○借了之後，沒有辦法還張浚原，張浚原又介紹乙○○去
于百齡那裡，于百齡又借約六百萬元給乙○○等語（見原判決第
一八頁第二一至二五行）。關於乙○○積欠于百齡債務之數額，
事實之記載，與理由之說明不盡相符，有判決理由矛盾之違法。
（四）、原判決事實記載乙○○因張浚原多次討債逐漸交惡、心
存芥蒂，致使乙○○心生不悅，萌生殺害張浚原之故意，由乙○
○提議以硫酸謀殺張浚原，並與甲○○共同基於殺人之犯意聯絡
，由乙○○提供二千元，並駕駛ＤＨ－三九０一號自用小客車搭
載甲○○，於九十七年六月二十四日下午，前往台北市○○區○
○路五十二之一號之拓南化學原料有限公司，以七百元之代價，
向不知情之蔡協益購買硫酸一桶等語（見原判決第二頁第二八行
至第三頁第三行）。然理由內卻先引用甲○○於第一審九十七年
十一月四日訊問時供述：在九十七年六月十五、十六、十七日開
庭後那天，本來乙○○要我幫忙把張浚原殺掉，買硫酸把張浚原
溶解掉，然後她拿二千元給我叫我買，那時候我還沒有買，我是
九十七年六月二十四日去買硫酸一桶等語（見原判決第一四頁第
四至七行）。嗣又引用甲○○於第一審九十八年四月十四日審理
時具結證稱：九十七年六月二十四日乙○○她拿二千元給我，要
我買工具，問我買了沒有，九十七年六月二十四日那天我買一桶
硫酸，她說她買硫酸是要把張浚原溶化掉等語（見原判決第一五
頁第二至五行）。就乙○○要甲○○購買硫酸之經過情形，事實
之記載與理由之敘述不盡相符。（五）、原判決事實記載乙○○
於九十七年六月二十五日十九時三十一分十秒，以000000
0000號行動電話與張浚原0000000000號行動電話
連繫（通話秒數三十九秒）後，確認張浚原將遲到約十至十五分
鐘許，將單獨親自前來赴會，旋於同日十九時四十分許，張浚原
友人郭雪玲駕車搭載張浚原至上開約定見面地點附近，即由張浚
原手提黑色公事包下車，獨自徒步前往約定地點與乙○○會合，
並進入乙○○駕駛座旁之右邊乘客座位內，郭雪玲即駕車離去等
語（見原判決第三頁倒數第四行至第四頁第四行）。於理由欄卻
引用證人郭雪玲於第一審九十七年六月二十五日證稱：九十七年
六月二十五日當天下午張浚原和乙○○約好見面，商討債務事宜
，叫我開車，張浚原告訴我說，和乙○○訂在下午六點見面，我
開車載他到他們要見面的附近，大概在圓山派出所附近，張浚原
有接到電話，張浚原告訴我，乙○○還有事要再等乙○○一下，
那段時間已經接近晚餐時間，所以我就載他到延平北路附近打包
晚餐炒米粉、魯白菜、鰻魚湯，再繞到圓山派出所旁邊，坐在車
上吃晚餐，直到晚上八點左右，張浚原才離開我的視線去赴約等
語（見原判決第二一頁倒數第三行至第二二頁第七行）。就張浚
原搭上乙○○自用小客車之時間，事實之認定與理由說明亦不一
致。（六）、當事人於審判期日前或審判期日，聲請調查之證據
，如與待證事實有重要關係，又非不能調查或不易調查，而法院
未予調查，又未認其無調查之必要，以裁定駁回之，或雖經調查
，其所為證述，如何不足採取，亦未於判決理由內予以說明，其
所踐行之訴訟程序，自難謂非違法。乙○○選任辯護人於原審聲
請傳喚證人楊明貴，欲證明甲○○與張浚原之間有糾紛，甲○○
較具有殺害被害人之動機，原審亦依聲請提訊楊明貴於九十八年
十一月十日出庭作證，惟因楊明貴被移送台灣基隆監獄執行致未
到庭，可見原審亦認有傳喚證人楊明貴調查證據之必要，然原審
於九十八年十二月二十九日審理期日，卻未再借提楊明貴到庭應
訊，而於判決理由亦未說明何以無調查之必要，亦有未妥。（七
）、原判決採用證人于百齡於九十七年十月三十日偵訊時之證述
為論罪依據（見原判決第一九頁第一至九行）。然原審審理時，
就于百齡上開供述筆錄，並未向上訴人等及其原審選任辯護人提
示令其辨認，或向上訴人等及其原審選任辯護人宣讀或告以要旨
，即遽採該證據為上訴人等斷罪資料之一，亦有應於審判期日調
查之證據而未予調查之違誤。以上或係上訴意旨所指摘，或為本
院得依職權調查之事項，按第三審法院應以第二審判決所確認之
事實為判決基礎，刑事訴訟法第三百九十四條第一項前段定有明
文。原判決上述之違背法令，影響於事實之確定，本院無可據以
為裁判，應將原判決撤銷，發回原審法院更為審判。原判決第三
七頁第十二行贅引「刑法第三百三十九條第二項」，第二十七行
贅載「之雙」二字，案經發回，應併注意及此。又關於甲○○所
犯詐欺得利罪部分，經第一審判決後，業經甲○○於原審審理時
撤回上訴確定，併予敘明。
據上論結，應依刑事訴訟法第三百九十七條、第四百零一條，判
決如主文。
中    華    民    國  九十九  年    五    月   十三   日
                      最高法院刑事第二庭
                          審判長法官  莊  登  照
                                法官  陳  世  淙
                                法官  徐  昌  錦
                                法官  許  錦  印
                                法官  蔡  名  曜
本件正本證明與原本無異
                                      書  記  官
中    華    民    國  九十九  年    五    月   十七   日
                                                      Ｅ

司法院資訊處製作；財團法人民間司法改革基金會備份。
